---
title: "Tema 2"
subtitle: Análisis Exploratorio de Datos. Máster en Ciencia de Datos- UV
#author: "Marcelino Martínez"
#date:  "`r Sys.Date()`"  #Pondría la fecha del día actual
 
params:
  lang: ES
lang: "`r switch(params$lang, ES = 'es-ES', EN = 'en-US')`"
output:
  # html_notebook:
  #   echo: yes
  #   number_sections: yes
  #   toc: yes
  # pdf_document:
  #   toc: yes
  #   toc_depth: 3
  #   number_sections: yes
  html_document:
    echo: yes
    number_sections: yes
    theme: lumen
    toc: yes
language:
  label:
    fig: 'Figura '
    tab: 'Tabla '
    eq: 'Ecuación '
    thm: 'Teorema '
    lem: 'Lema '
    def: 'Definición '
    cor: 'Corolario '
    prp: 'Proposición '
    exm: 'Ejemplo '
    exr: 'Ejercicio '
    proof: 'Demostración. '
    remark: 'Nota: '
    solution: 'Solución. '
---


```{r setup, cache = F, echo = F, message = F, warning = F, tidy = F}

# CONFIGURACIÓN GENERAL
library(knitr)
options(width = 100)
# Opciones generales chunks
opts_chunk$set(echo=T,message = F, error = F, warning = F, comment = NA, fig.align = 'center', dpi = 100, tidy = F, cache.path = '.cache/', fig.path = './figure/')

#options(xtable.type = 'html')
knit_hooks$set(inline = function(x) {
  
  if(is.numeric(x)) {
    round(x, getOption('digits'))
  } else {
    paste(as.character(x), collapse = ', ')
  }
})
#knit_hooks$set(plot = knitr:::hook_plot_html)
```

```{r, message=FALSE}
# Asegúrate que el paquete "pacman" está instalado
if (!require("pacman")) install.packages("pacman")

```

```{r}
# Especificamos las librerías necesarias en esta lista

p_load(MASS,knitr,tidyverse,car,RSQLite,tictoc)

```



# Importación de datos.


## Ejemplo 1. 
Importación de Auto MPG desde UCI ML Repository

```{r, echo=T,eval=F}
# Abre el navegador con la página para inspección
browseURL(url='https://archive.ics.uci.edu/ml/datasets/auto+mpg')

# Creamos directorio si no existe
if (!file.exists("data")) {
    dir.create("data")
}
# Descargamos fichero enlazado y lo almacenamos con el nombre deseado
library(lubridate)
#fichero<-paste0('./data/UCIautoMpg',now(),'.txt') # Puede causar problemas en window, debido a nombre de ficheros no válidos al incluir la fecha y hora
fichero<-paste0('./data/UCIautoMpg','.txt')
file<-'https://archive.ics.uci.edu/ml/machine-learning-databases/auto-mpg/auto-mpg.data'
download.file(url=file, destfile = fichero)
file<-'https://archive.ics.uci.edu/ml/machine-learning-databases/auto-mpg/auto-mpg.names'
download.file(url=file, destfile = './data/auto-mpg.names')
list.files('./data')

# Incluimos fecha  y la deberíamos almacenar
dateDownloaded <- date()
```


## Ejemplo 2. 
**Ejercicio**:
Accede al Instituto Nacional de Estadística y busca en INEbase la población de todos los municipios de la provincia de Valencia.
Descarga los ficheros de datos en todos los formatos que estén disponibles y guárdalos en una carpeta *'./data'*.

Ruta: Inebase ->Demografía->Padrón -> Población por municipios ->Detalle municipal
```{r, echo=T,eval=T}
# Abre el navegador con la página para inspección
#browseURL(url='https://www.ine.es/dynt3/inebase/index.htm?padre=525#')


# Creamos directorio si no existe
if (!file.exists("data")) {
    dir.create("data")
}
# Descargamos fichero enlazado y lo almacenamos con el nombre deseado
library(lubridate)
fichero<-paste0('./data/vlc','.xls')
download.file(url='https://www.ine.es/jaxiT3/files/t/es/xls/2903.xls?nocab=1', destfile = paste0('./data/vlc','.xls'))
download.file(url='https://www.ine.es/jaxiT3/files/t/es/xls/2903.xlsx?nocab=1', destfile = paste0('./data/vlc','.xlsx'))
download.file(url='https://www.ine.es/jaxiT3/files/t/es/px/2903.px?nocab=1', destfile = paste0('./data/vlc','.px'))
download.file(url='https://www.ine.es/jaxiT3/files/t/es/csv/2903.csv?nocab=1', destfile = paste0('./data/vlc','.csv'))
download.file(url='https://www.ine.es/jaxiT3/files/t/es/csv_sc/2903.csv?nocab=1', destfile = paste0('./data/vlc','.csv_sc'))
download.file(url='https://www.ine.es/jaxiT3/files/t/es/csv_c/2903.csv?nocab=1', destfile = paste0('./data/vlc','.csv_c'))
download.file(url='http://servicios.ine.es/wstempus/js/es/DATOS_TABLA/2903?tip=AM', destfile = paste0('./data/vlc','.json'))

# fichero<-paste0('./data/vlc',now(),'.xls')
# download.file(url='https://www.ine.es/jaxiT3/files/t/es/xls/2903.xls?nocab=1', destfile = paste0('./data/vlc',now(),'.xls'))
# download.file(url='https://www.ine.es/jaxiT3/files/t/es/xls/2903.xlsx?nocab=1', destfile = paste0('./data/vlc',now(),'.xlsx'))
# download.file(url='https://www.ine.es/jaxiT3/files/t/es/px/2903.px?nocab=1', destfile = paste0('./data/vlc',now(),'.px'))
# download.file(url='https://www.ine.es/jaxiT3/files/t/es/csv/2903.csv?nocab=1', destfile = paste0('./data/vlc',now(),'.csv'))
# download.file(url='https://www.ine.es/jaxiT3/files/t/es/csv_sc/2903.csv?nocab=1', destfile = paste0('./data/vlc',now(),'.csv_sc'))
# download.file(url='https://www.ine.es/jaxiT3/files/t/es/csv_c/2903.csv?nocab=1', destfile = paste0('./data/vlc',now(),'.csv_c'))
# download.file(url='http://servicios.ine.es/wstempus/js/es/DATOS_TABLA/2903?tip=AM', destfile = paste0('./data/vlc',now(),'.json'))


# https://www.ine.es/jaxiT3/files/t/es/xlsx/2903.xlsx?nocab=1
# https://www.ine.es/jaxiT3/files/t/es/xls/2903.xls?nocab=1
# https://www.ine.es/jaxiT3/files/t/es/px/2903.px?nocab=1
# https://www.ine.es/jaxiT3/files/t/es/csv/2903.csv?nocab=1
# https://www.ine.es/jaxiT3/files/t/es/csv_sc/2903.csv?nocab=1
# https://www.ine.es/jaxiT3/files/t/es/csv_c/2903.csv?nocab=1
# http://servicios.ine.es/wstempus/js/es/DATOS_TABLA/2903?tip=AM

list.files('./data')

# Incluimos fecha  y la deberíamos almacenar
dateDownloaded <- date()
save(file = './data/FechaDescarga.Rdata',list = c('dateDownloaded'))
```
El fichero Json no se puede descargar directamente con `download.file ya que realiza una consulta. Observar que el formato es distinto. Se puede descargar directamente desde la página web pulsando sobre el enlace. (**2020** Sí que se descarga directamente con el enlace)

Visualizar el contenido del fichero con extensión **.px** ¿Se ven correctamente los acentos ?. Depende del SO que estés usando ya que la codificación es ISO-8859-1. 
Al abrir con Rstudio, por defecto se abre con la codificación que se haya especificado en la configuración (**tools->Global Options->Code -> Saving**), pero se puede reabrir usando una codificación distinta (**Reopen with encoding**), pero *¿ Cómo podemos saber cuál es la codificación correcta ?*


## Ejemplo 3.
 Descargamos el contenido de una página web
```{r}
URL<-'https://www.ine.es/dynt3/inebase/index.htm?padre=525#'
download.file(url=URL, destfile = './data/CensoProvincias.html')
download.file(url='https://www.uv.es/', destfile = './data/uv.html')
```
# Problemas importando ficheros de texto, con formato.

## Cambio del nombre de variables

```{r}
Uba<-read.csv(file='data/Unclaimed_bank_accounts.csv',header = T,sep=',',stringsAsFactors = F)
colnames(Uba)
```

```{r}
Uba2<-read_csv(file='data/Unclaimed_bank_accounts.csv',col_names = T)
colnames(Uba2)
```
## Comas en cadenas de texto

Lectura correcta que considera las comas dentro de las comillas como separador de campos.
Podemos especificar qué comillas se han usado para separar caracteres
```{r}
Uba3<-read_csv(file='data/Unclaimed_bank_accounts.csv',col_names = T,quote = "\"")
head(Uba3,n=3)
kable(head(Uba3,n=3))
```

Lectura incorrecta que considera las comas dentro de las comillas como separador de campos, ya que hemos indicado un caracter de separación erróneo. Como consecuencia no se reconocen las cadenas y las comas son separadores, pero **ATENCIÓN, NO PRODUCE NINGÚN ERROR DE EJECCUCION** ¿ Cómo se está realizando la importación ?

```{r}
Uba4<-read_csv(file='data/Unclaimed_bank_accounts.csv',col_names = T,quote = "\'")
kable(head(Uba4,n=3))
head(Uba4,n=3)
```


# Lectura del ficheros de texto línea a línea.
## Lectura fichero _Unclaimed_bank_accounts.csv_
 Usando **readLines** cargamos un fichero de texto en un vector de caracteres donde cada elemento es una línea.
```{r}
Uba_lines<-readLines(con='data/Unclaimed_bank_accounts.csv')
str(Uba_lines)
head(Uba_lines,n=4)
```

## Ejercicio. Importación de los ficheros _UCIautoMpg.txt_ y _auto-mpg.names_

El objetivo de este ejercicio es importar los datos del fichero _UCIautoMpg.txt_ y poner nombres a las variables cuya información está en _auto-mpg.names_.

Proceso:

1. División en 2 vectores de caracteres usando el caracter tabulador'\t'

```{r}
library(tictoc)
UCIauto<-readLines(con='data/UCIautoMpg.txt')
namesAuto<-readLines(con='data/auto-mpg.names')
head(UCIauto)

# Función de importación específica para este fichero
 ConvertAutoMpgRecords<-function (rawRecords){
   #
   noQuotes <- gsub('\"', '', rawRecords)
   #
   n <- length(noQuotes)
   outFrame <- NULL
   for (i in 1:n){
    x <- noQuotes[i]
    twoParts <- unlist(strsplit(x, split = "\t"))
    partOne <- unlist(strsplit(twoParts[1],
                               split = "[ ]+"))
    numbers <- as.numeric(partOne)
    upFrame <- data.frame(mpg = numbers[1],
                          cylinders = numbers[2],
    displacement = numbers[3],
    horsepower = numbers[4],
    weight = numbers[5],
    acceleration = numbers[6],
    modelYear = numbers[7],
    origin = numbers[8],
    carName = twoParts[2])
    outFrame <- rbind.data.frame(outFrame, upFrame)
   }
   return(outFrame)
 }

tic() 
UCIauto.df<- ConvertAutoMpgRecords(UCIauto)   
show(toc())     

# Otra forma
tic()
library(stringr)

UCIauto<-str_replace_all(UCIauto,'\"','')
Partes<-strsplit(UCIauto,'\t')
aux<-unlist(Partes)
parte1<-aux[seq(1,length(aux),by=2)]
parte2<-aux[seq(2,length(aux),by=2)]
parte11<-strsplit(parte1,split = '[ ]+') # Expresión regular uno o más espacios
parte11<-unlist(parte11)
parte11<-as.numeric(parte11)
parte11m<-matrix(parte11,ncol=8,byrow = T)
parte11m<-as.data.frame(parte11m)

parte11m.pipe<-strsplit(parte1,split = '[ ]+')%>%unlist()%>%as.numeric()%>%matrix(ncol=8,byrow = T)%>%as.data.frame()

UCIauto.df2<-cbind.data.frame(parte11m,parte2)

# ¿ Obtenemos el nombre de las columnas automáticamente desde el fichero auto-mpg.names ?

colnames(UCIauto.df2)<-c("mpg","cylinders","displacement","horsepower","weight","acceleration","modelYear","origin","carName")

show(toc())

# Otra forma usando pipes (Más adelante lo veremos)
tic()

UCIauto<-str_replace_all(UCIauto,'\"','')
Partes<-strsplit(UCIauto,'\t')
aux<-unlist(Partes)
parte1<-aux[seq(1,length(aux),by=2)]
parte2<-aux[seq(2,length(aux),by=2)]

UCIauto.df2.pipe<-strsplit(parte1,split = '[ ]+')%>%
  unlist%>% # Lo paréntesis no son necesarios
  as.numeric()%>%
  matrix(ncol=8,byrow = T)%>%
  as.data.frame()%>%
  mutate(carName=parte2)

# ¿ Podríamos automatizarlo, valdría la pena ?
colnames(UCIauto.df2.pipe)<-c("mpg","cylinders","displacement","horsepower","weight","acceleration","modelYear","origin","carName")

show(toc())

head(UCIauto.df)
head(UCIauto.df2)
head(UCIauto.df2.pipe)

# Usamos herramienta de importación base. Todo correcto a falta del nombre de las columnas.
UCIautoMpg <- read.table("data/UCIautoMpg.txt", quote="\"", comment.char="", stringsAsFactors=FALSE)

# Si usamos herramienta de importación readr necesitamos arreglos posteriores.
UCIautoMpg2 <- read_table2("data/UCIautoMpg.txt", col_names = FALSE)

```
# Almacenamiento de gráficos

Usamos el conjunto `mtcars` y hacemos una gráfica cualquiera. Podemos usar una carpeta para almacenar las figuras.

## Gráfico vectorial pdf
### En pantalla

```{r}

boxplot(mpg ~ cyl, data = mtcars,
xlab = "Cylinders", ylab = "Gas mileage",
las = 1, varwidth = TRUE)

```
### En fichero

```{r}
pdf("./figure/AutoMpgBoxplotEx.pdf")
boxplot(mpg ~ cyl, data = mtcars,
xlab = "Cylinders", ylab = "Gas mileage",
las = 1, varwidth = TRUE)
# Si realizamos más de una gráfica se van uniendo en el fichero pdf
library(ggplot2)
ggplot(data=mtcars,aes(x=hp,y=mpg,color=factor(gear)))+geom_point()
ggplot(data=mtcars,aes(x=hp,y=mpg,color=factor(gear)))+geom_point(aes(size=carb))
dev.off()
```
```{r}
setwd("./figure")
pdf()
boxplot(mpg ~ cyl, data = mtcars,
xlab = "Cylinders", ylab = "Gas mileage",
las = 1, varwidth = TRUE)
# Si realizamos más de una gráfica se van uniendo en el fichero pdf
library(ggplot2)
ggplot(data=mtcars,aes(x=hp,y=mpg,color=factor(gear)))+geom_point()
ggplot(data=mtcars,aes(x=hp,y=mpg,color=factor(gear)))+geom_point(aes(size=carb))
dev.off()
setwd("..")
```



## Gráfico raster png

Si queremos almacenar muchos gráficos en fichero no damos nombres y se van nombrando secuencialmente (**RplotXXX**). Para poder especificar la ruta de almacenamiento se ha utilizado **setwd()**

```{r}
setwd("./figure")
png()
boxplot(mpg ~ cyl, data = mtcars,
xlab = "Cylinders", ylab = "Gas mileage",
las = 1, varwidth = TRUE)

boxplot(mpg ~ disp, data = mtcars,
xlab = "Displacement", ylab = "Gas mileage",
las = 1, varwidth = TRUE)

boxplot(mpg ~ hp, data = mtcars,
xlab = "Gross horsepower", ylab = "Gas mileage",
las = 1, varwidth = TRUE)
dev.off()
setwd("..")
```

# Acceso a una base de datos.

En este ejemplo se ilustra cómo acceder (y en este caso también crear) una base de datos desde R.

Al hacer la conexión como no existe la BBDD se creará (lo habitual será que nos faciliten los parámetros de acceso a la BBDD). Este sería un acceso a una BBDD remota real, donde el *password* se ha omitido.

library(RMySQL)
library(DBI)
drv = dbDriver("MySQL")
mydb_conn = dbConnect(drv, user='aruni_db', password='XXXXXXXX', dbname='aranco', host='127.0.0.1', port=8080, client.flag = CLIENT_MULTI_STATEMENTS)


```{r}
library(RSQLite)

#Conectamos y creamos la base de datos en local ya que no existe.

if(file.exists("MusicosInstrumentos.db"))
{file.remove("MusicosInstrumentos.db")}

conn <- dbConnect(SQLite(), "MusicosInstrumentos.db")

# Escribimos las tablas
dbWriteTable(conn, "MusicoGrupo", band_members)
dbWriteTable(conn, "MusicoInstrumento", band_instruments)

# Vemos las tablas de la BBDD
dbListTables(conn)

# Vemos las tablas de la BBDD. El nombre de la tabla no es sensible a Mayúsculas/ Minúsculas
dbListFields(conn,'MusicoGrupo')
dbListFields(conn,'MUSICOINSTRUMENTO')
dbListFields(conn,dbListTables(conn)[2])

# Ejecutamos consulta SQL para averiguar el número de registros por tabla y almacenamos el resultado en una variable.
# Los valores devueltos son data frames

aux1<-dbGetQuery(conn, "SELECT COUNT(*) AS 'RegistrosMusicoGrupo' FROM MusicoGrupo")
str(aux1)
aux2<-dbGetQuery(conn, "SELECT COUNT(*) AS 'Registros' FROM MUSICOINSTRUMENTO")
str(aux2)
aux3<-dbGetQuery(conn, "SELECT band FROM musicoGrupo AS 'BandaBeatles' WHERE band=='Beatles'")


Resul<-dbGetQuery(conn, "SELECT * FROM musicoGrupo AS 'BandaBeatles' WHERE band=='Beatles'")
# Al acabar cerramos la conexión con la BBDD
dbDisconnect(conn)

```



